【裁判字號】    97,破,44
【裁判日期】    970505
【裁判案由】    宣告破產
【裁判全文】
臺灣臺中地方法院民事裁定                97年度破字第44號
聲  請  人  王生
                        4樓
上列聲請人聲請宣告破產事件，本院裁定如下：
    主  文
聲請駁回。
聲請程序費用由聲請人負擔。
    理  由
一、本件聲請意旨略以：聲請人原就讀工科，畢業後服務於製造
    業，薪水微薄，婚後育有二子，為增加收入，遂向銀行借貸
    ，與友人集資共同經營早餐店，惟經營狀況不良，只能再向
    銀行借貸，苦撐數月後，不得不結束營業，此時聲請人已累
    積上百萬元債務，為維持固定生活支出，仍須向銀行借貸補
    貼生活開銷，嗣聲請人之父患有嚴重之心臟病，沉重而長期
    之醫藥費對聲請人而言，無異雪上加霜，民國94年聲請人又
    因重大車禍，造成左膝骨折住院開刀，至今仍有後遺症，致
    日後工作能力受到影響，僅能視身體狀況打零工，不敢過度
    勞累，故收入減少甚多。再加上原本每月之固定支出及銀行
    本息，只能再向銀行借貸支應，經年累月，龐大債務已非聲
    請人所能負擔，每個月利息將近新臺幣（下同）6萬元，現
    聲請人分別積欠國泰世華商業銀行股份有限公司402,763元
    、中國國際商業銀行（兆豐國際商業銀行）股份有限公司83
    ,718 元、花旗銀行股份有限公司234,941元、英商標準渣打
    銀行股份有限公司107,907元、陽信商業銀行股份有限公司2
    5,083元、聯邦銀行股份有限公司142,079元、中華商業銀行
    股份有限公司268,558元、遠東國際商業銀行股份有限公司1
    58,034元、萬泰商業銀行股份有限公司138,499元、台新國
    際商業銀行股份有限公司764,849元、台北富邦商業銀行股
    份有限公司69,459元、大眾商業銀行股份有限公司337,249
    元、安泰商業銀行股份有限公司730,951元、中國信託商業
    銀行股份有限公司459,485元、安信信用卡公司即永豐銀行
    股份有限公司60,017元，以上負債總金額高達3,983,592元
    ，而聲請人現今財產僅現金304,600元，債務遠超過總資產
    甚多，確已無清償能力，聲請人確有不能清償債務之情事。
    爰依破產法第1條、第57條規定聲請宣告破產等語。
二、按破產固係對於債務人不能清償債務者宣告之，但法院就破
    產之聲請得依職權為必要之調查（破產法第63條第2項），
    若債務人確係毫無財產，則破產財團即不能構成，或破產財
    團雖勉可組成，然其破產財團之財產尚不足清償財團費用及
    財團債務時，依破產法第148條規定之意旨，應以無宣告破
    產之實益，而裁定駁回破產宣告之聲請（最高法院86年度台
    抗字第479號裁定參照）。次按財團費用包括破產財團之
    管理變價及分配所生之費用、破產債權人共同利益所需審
    判上之費用、破產管理人之報酬，及破產人及其家屬之
    必要生活費及喪葬費，視為財團費用。而財團債務包括破
    產管理人關於破產財團所為行為而生之債務、破產管理人
    為破產財團請求履行雙務契約所生之債務，或因破產宣告後
    應履行雙務契約而生之債務、為破產財團無因管理所生之
    債務，及因破產財團不當得利所生之債務。另財團費用及
    財團債務，應先於破產債權，隨時由破產財團清償之，破產
    法第95條、第96條、第97條亦分別定有明文。
三、經查，本件聲請人所述，其負債金額為3,983,592元，固有
    其提出之債權人清冊為證，而其雖謂現有財產僅現金304,60
    0元等語，惟本院於97年3月19日函命聲請人提出擁有財產之
    證明文件，聲請人已於97年3月26日收受送達，惟迄未陳報
    ，則聲請人是否尚有該現金財產，即非無疑。而經本院依職
    權調查聲請人之財產狀況，聲請人現存並無任何積極財產，
    有稅務電子閘門財產調件明細表在卷可稽，另參酌聲請人自
    承其每個月負擔之利息將近6萬元，是本件聲請人並無任何
    積極財產可資組成破產財團，應堪認定。另查聲請人之所得
    情況，其94、95年度之薪資所得分別僅為252,000元、258,0
    61元，亦有本院依職權查詢之稅務電子閘門所得調件明細表
    在卷可證。而本院於97年3月19日亦函命聲請人提出目前職
    業證明、薪資所得證明情形，聲請人亦未陳報，則縱將聲請
    人將來可能之薪資收入列入破產財團，其金額當屬有限，且
    須俟聲請人持續工作而陸續取得薪資後，始得為破產程序之
    進行，當與破產程序之意旨不符。另依聲請人聲請狀所陳，
    其除扶養二名幼子（分別為86、87年次）外，尚患有心臟病
    之父親待養護，而聲請人是否有其他家人可分擔家庭生活費
    用，其亦未向本院陳報，則聲請人為支付其本身及其家屬之
    必要生活費用，破產財團之組成，勢必益形減少，致無法支
    付相關破產程序費；且本件如宣告聲請人破產，聲請人尚須
    支付破產管理人之報酬，而破產管理人之報酬，通常依案件
    之繁簡須費數萬元至數十萬元不等，本件雖較為單純，然破
    產管理人亦應有相當之報酬。而如前所述，聲請人既無積極
    財產，於聲請人尚需支付其與家屬之必要生活費之情形下，
    則如何支付破產管理人之報酬。況破產程序一旦進行，除須
    支付破產管理人之報酬外，另有破產程序進行所需支出之費
    用，諸如破產管理人應清查、整理債務人之財產狀況，並編
    造債權表及資產、召開債權人會議、行使其他權限等，無一
    不以破產財團之財產支出，是依聲請人所述其可能取得之財
    產於扣除上開破產管理人之報酬、破產程序進行所需之費用
    及其家屬之必要生活費後，應已無餘額可供構成破產財團，
    自無法清償破產債權，揆諸前揭說明，本件聲請人聲請宣告
    破產即無實益，要無宣告破產徒生耗費之必要。從而，聲請
    人所為本件破產宣告之聲請，為無理由，應予駁回。
四、末者，我國之破產法制，不論係債務人為法人抑或自然人，
    債務種類亦不問信用貸款或一般商業上借貸，凡符合破產要
    件者，均適用同一破產程序。然破產程序對於向銀行辦理信
    用貸款者之自然人而言，該法制無法妥適因應並符合債務人
    、債權人之需求。尤其就本件而論，聲請人積欠者均為消費
    借貸，債權人均為金融機構，其相較於其他，法律關係較為
    單純，鑒於現今負債者激增，已衍生為社會問題，為使負債
    者得依一定之程序清理其債務，以調整其與債權人及其他利
    害關係人之權利義務關係，保障債權人之公平受償，並謀求
    負債者經濟生活之更生及社會經濟之健全發展，立法院制定
    消費者債務清理條例，已於97年4月11日生效施行，是聲請
    人得經由該條例獲得更生或清算之機會，附予敘明。
五、依破產法第5條、民事訴訟法第95條、第78條，裁定如主文
    。
中    華    民    國    97    年    5     月    5     日
                  民事第二庭  法  官  楊國精
正本係照原本作成。
如不服本裁定，應於送達後10日內向本院提出抗告狀，並繳納抗
告裁判費新臺幣1,000元。
中    華    民    國    97    年    5     月    5     日
                              書記官


司法院資訊處製作；財團法人民間司法改革基金會備份。
